臺灣高等法院高雄分院刑事判決　　　　　　　　　　九十年度上訴字第一九八號
　　上　訴　人　臺灣高雄地方法院檢察署檢察官
　　上　訴　人
　　即　被　告　乙○○
　　選任辯護人　孫嘉
　　　　　　　　吳豐賓
　　被　　　告　丙○○
　　指定辯護人　本院公設辯護人李佩娟
右上訴人因被告等強盜案件，不服臺灣高雄地方法院九十年度訴字第一九五四號中華
民國九十年十月三十一日第一審判決（起訴案號：九十年度偵字第一三九０五號、第
一四九０四號)，提起上訴，本院判決如左：
    主  文
原判決撤銷。
乙○○、丙○○共同意圖為自己不法之所有，以強暴、脅迫至使不能抗拒，而使人交
付財物，累犯，均處有期徒刑肆年。
    事  實
一、乙○○前曾因違反麻醉藥品管理條例案件，經臺灣高雄地方法院判處有期徒刑七
    月確定，於八十七年十月十三日執行完畢。丙○○曾因違反肅清煙毒條例及違反
    麻醉藥品管理條例案件，經臺灣高雄地方法院分別判處有期徒刑三年四月及五月
    確定，於八十九年十一月十一日接續執行完畢。詎乙○○及丙○○二人均不知悛
    悔，於九十年六月十二日十四時許，由丙○○騎乘未懸掛車牌之重型機車（該機
    車為乙○○之母洪林玉女所有）附載乙○○，行經高雄縣鳳山市○○路與五權路
    口時，適甲○○騎機車因紅燈於路口等候，二人見其腰帶上掛有摩托羅拉牌三六
    八八型行動電話乙支，竟謀議強取該行動電話，遂基於共同意圖為自己不法之所
    有之犯意聯絡，騎乘機車至甲○○身旁，先由丙○○開口詢問甲○○稱：「你剛
    才是在瞧什麼？」，甲○○聽其口氣不佳，欲騎乘機車離開之際，丙○○即以用
    力握住煞車手把之強暴方式阻止甲○○離開，乙○○亦立刻下車徒手拍打甲○○
    頭部施以強暴，並出言詢問：「為何要跑？」，丙○○隨即要求甲○○交出行動
    電話，復出言脅迫甲○○，恫嚇稱：「把手機拿出來，不然我用槍打死你」，乙○○亦站立於甲○○之身後，至使甲○○心生畏怖而不能抗拒，將其所有摩托羅
    拉牌三六八八型行動電話（序號：000000000000000號）交付丙○○後，丙○○及乙○○始讓甲○○離開。嗣因丙○○持前開甲○○之行動電話
    至葉謂忠所經營之通訊行，以新台幣四千元之代價售予不知情之葉謂忠，葉謂忠
    再交予不知情之妻子林淑如使用後，始經警循線查悉前情，並將上開手機發還被
    害人甲○○。
二、案經高雄市政府警察局刑警大隊報請臺灣高雄地方法院檢察署檢察官偵查起訴。
    理  由
一、右揭事實，迭據被告丙○○於警訊、偵查、原審及本院中自承不諱；指定公設辯
    護人辯護意旨以：公訴人所指事實係發生於白晝行人眾多之馬路上，被告丙○○
    復未持何凶器逼近被害人甲○○，是被害人應尚未達到不能抗拒之程度，應認被
    告丙○○所為僅成立恐嚇取財罪云云。訊據上訴人即被告乙○○（下稱被告乙○○）對於在前揭時、地由被告丙○○騎乘機車搭載伊，並徒手敲打被害人之頭部
    之事實坦認不諱，雖否認有右揭強盜之犯行，辯稱：是因被害人甲○○騎乘機車
    經過時有瞪伊，所以才出手打被害人一下，並無其他恐嚇之言語及動作，且渠等
    並無事先謀議要強盜財物，又被害人之行動電話是被告丙○○拿去的，伊並不知
    被告丙○○如何處理，亦未分得任何款項，無參與強盜犯行云云；其選任辯護人
    辯護意旨稱：案發當時是白天且地點為大馬路，同案被告丙○○僅以手抓住被害
    人之機車煞車手把，並未控制被害人之身體，亦未持凶器，是共同被告丙○○之
    行為程度尚不足完全壓抑被害人之自由意識，縱被告二人成立犯罪，應僅係恐嚇
    取財云云。
二、惟查：
  （一）訊據被告丙○○於警訊、偵查中及原審調查時供稱：「甲○○所講沒錯，另
        一共犯是乙○○，其中我確實恐嚇甲○○如不交出財物就要持槍打死他等恐
        嚇言詞，但那是我的口頭禪，另乙○○由後以手毆打甲○○後腦，取得其摩
        托羅拉行動電話後即騎機車逃逸，再以新台幣四千元售以忠哥」（見警卷第
        二頁正面及反面），「（問：是否在六月十二日下午與乙○○共同搶奪甲○○的手機？）是，我載乙○○」等語（見聲羈卷九十年七月二十六日訊問筆
        錄），「（問：當天是何人提議搶的？）是我跟乙○○提議的」、「（問：
        怎樣跟乙○○講？）我是看到被害人後跟乙○○說把他攔下來」等語在卷（
        見原審卷第三十一頁訊問筆錄），復於本院調查時供陳：「（乙○○是否與
        你共同作案？）是的，但是我們是臨時起意的，乙○○知道我們是要作案，
        我們事先是看到被害人的褲子的皮帶掛上有手機，所以我們就以該手機為目
        標，我與乙○○就有談到被害人那把手機不錯，所以就想辦法把它拿來等語
        明確（見本院卷第三十九頁訊問筆錄），而被告乙○○於本院中對丙○○上
        開不利之供述，表示沒有意見（見本院卷第五四、五五頁），足認被告二人
        實施強盜財物之行為前，對於犯案目標已有相互謀議已明。被告乙○○辯稱
        動手前未謀議劫財云云，自非可採。
  （二）又被害人甲○○於警訊、偵查及原審中均陳稱：伊經過鳳山市○○路與五權
        路口正等紅燈時，見被告二人同乘一部機車靠近，位於前座之被告丙○○以
        閩南語問伊：「你是在瞧什麼？」，伊聽見被告丙○○的口氣不佳，原欲騎
        車離開，但被告丙○○立即握住伊機車之煞車把手，不讓伊離開，乘坐於機
        車後座之被告乙○○立即下車徒手拍打伊之後腦部，口氣還很兇的說：「為
        何要跑」，並站立於伊之身後，被告丙○○則要求伊交出行動電話，伊本來
        還拜託被告二人不要拿伊的行動電話，此時被告丙○○則恫嚇伊趕快拿出來
        ，否則要開槍了，而被告乙○○打伊之後，一直站在伊的左後方，雖沒有再
        說甚麼話或其他動作，但被告乙○○站在伊身後致伊很有壓力，伊當時害怕
        恐遭被告二人傷害，不得以才交出行動電話給被告等語綦詳（見警卷第七頁
        至第十頁調查筆錄、偵查卷第二十四頁至第二十五頁訊問筆錄，及原審卷五
        十七頁至五十九頁）。因而被告丙○○除事前向被告乙○○提議犯案已如前
        述外，從被告人所述強盜其財物之過程觀之，被告乙○○顯然明知被告丙○○係為強取被害人之財物而攔下被害人，並共同實施強盜罪構成要件之行為
        ，與被告丙○○間就強盜罪之犯行有犯意聯絡及分擔行為甚明。
  （三）再者，刑法上之恐嚇取財罪，係以將來之惡害恫嚇被害人使其交付財物為要
        件，若當場施以強暴或脅迫達於不能抗拒之程度，即係強盜行為，不能論以
        恐嚇罪名（最高法院六十五年上字第一二一二號判例參照），故須未致使被
        害人達到不能抗拒之程度者，始能論以恐嚇取財罪，而所謂致使不能抗拒係
        指被害人意思自由之形成及行使，處於行為人之行為壓制下，而行為人之行
        為在客觀上足認已達於使一般人不能抗拒而言。觀諸被告二人行強盜犯行之
        時間雖係白天約十四時許，且地點是在馬路上，然被害人甲○○當時遭被告
        二人前後圍堵，無法離開，又被告二人對被害人均惡言相向，且有徒手敲打
        被害人頭部，並恫嚇稱：身上有帶槍，要其立刻交出手機，否則將予以殺害
        等語，而被害人又孤立無援，是依被害人當時所處情狀，不論在精神上或身
        體上顯已達不能抗拒之程度，復參以被害人事後於警、偵訊及原審調查時均
        陳稱當時心生害怕，無法反抗等語在卷，足認被告二人所為乃係強盜行為，
        非僅係恐嚇取財行為，信無疑義。辯護人上開被告僅成立恐嚇取財之辯護，
        容有誤會，自不足採。
  （四）此外，證人即經營通訊行之葉謂忠與證人即葉謂忠之妻林淑如於警訊中證稱
        ：該手機係葉謂忠於六月中旬以四千元之價格向丙○○收購後，交予其妻林
        淑如使用，渠等不知道該手機係贓物等語明確（見警卷第四頁至第六頁背面
        調查筆錄），並有被告丙○○於轉售前開行動電話時所留之資料及被害人甲○○所出具之贓物認領保管單據一紙在卷足稽（附於警卷第十二頁、第十三
       頁）。
  （五）綜上所述，被告乙○○前開所辯，顯屬事後諉卸之詞，不足採信，本件事證
        明確，被告二人犯行洵堪認定。
三、核被告乙○○及丙○○二人共同以強暴及脅迫行為致被害人不能抗拒而交付財物
    ，所為均係犯新修正刑法第三百二十八條第一項之普通強盜罪。查原審判決時之
    懲治盜匪條例，係經立法程序於四十六年六月五日修正公布施行，將原第八條及
    第十條之規定予以刪除，原第九條改為第八條，第十一條改為第九條，經考上開
    刪除原第十條「施行期間定為一年，必要時得以命令延長」有關限時法規定之立
    法本意，係為期遏止盜風，改善治安，認該條例第一條至第七條及原第九條均仍
    有施行之必要，因將該條例由限時法改為經久施行之常態性刑事特別法，並重新
    調整條次，形式上雖稱修正，實質上，已具重新全部立法之性質，故該條例修正
    前，雖有數次命令延長已逾期，仍非可認為已經失效，而懲治盜匪條例係刑法之
    特別法，自應優先適用；次查被告行為後，本院判決前，懲治盜匪條例業經立法
    院廢止，並經總統於九十年一月三十日公布，刑法第三百二十八條亦經立法院修
    正並經總統同時公布，新舊法（即懲治盜匪條例第五條第一項第一款與新修正刑
    法第三百二十八條）比較結果，新修正公布之刑法規定有利於被告，依刑法第二
    條第一項前段之規定，本院判決自應適用裁判時即新修正之刑法第三百二十八條
    之規定論罪科刑。公訴意旨認被告二人所為應係犯懲治盜匪條例第五條第一項第
    一款之普通盜匪罪，尚有未洽，起訴法條應予變更。被告丙○○與被告乙○○二
    人間，就本件強盜罪具有犯意聯絡與行為分擔，為共同正犯。又查現刑法普通強
    盜罪法定刑為五年以上有期徒刑，被告二人強盜財物僅手機一支，價值不多，若
    科處法定最低度刑有期徒刑五年，情輕法重，客觀上足以引起一般同情，犯罪情
    狀可堪憫恕，爰依刑法第五十九條規定減輕其刑。另查被告乙○○前曾因違反麻
    醉藥品管理條例案件，經臺灣高雄地方法院判處有期徒刑七月確定，於八十七年
    十月十三日執行完畢；被告丙○○曾因違反肅清煙毒條例及違反麻醉藥品管理條
    例案件，經臺灣高雄地方法院分別判處有期徒刑三年四月及五月確定，於八十九
    年十一月十一日接續執行完畢等情，此有臺灣高等法院被告全國前案紀錄表二份
    在卷可佐，被告二人前均受有期徒刑執行完畢後，於五年以內再犯有期徒刑以上
    之本罪，皆為累犯，均應依法加重其刑。被告二人刑有加重減輕，應先加後減。
四、原審就被告二人予以論罪科刑，固非無見，惟查：被告行為後，懲治盜匪條例已
    公布廢止，刑法強盜罪法條亦同時修正公布實施，有新舊法比較之問題，已如前
    述，原判決未及比較適用新法，容有未合。檢察官上訴意旨，認原判決未依懲治
    盜匪條例論科；被告乙○○上訴意旨，否認強盜犯行，認僅成立恐嚇取財罪，指
    摘原判決不當，雖均無理由，惟原判決既有上開可議，自應由本院將原判決撤銷
    。審酌被告二人已有多次前科，素行不良，不思腳踏實地自食其力，危害社會治
    安，並參酌其犯罪動機、目的、手段、所得財物不多，犯後態度等一切情狀，分
    別量處有期徒刑四年。
據上論斷，應依刑事訴訟法第三百六十九條第一項前段、第三百六十四條、第二百九
十九條第一項前段、第三百條，刑法第二條第一項前段、第二十八條、第三百二十八
條第一項、第四十七條、第五十九條，判決如主文。
本案經檢察官郭振昌到庭執行職務。
中    華    民    國        九十一      年      二      月      五      日
                              臺灣高等法院高雄分院刑事第七庭
                                  審判長法官  李春昌
                                        法官  黃憲文
                                        法官  莊飛宗
右正本證明與原本無異。
如不服本判決應於收受本判決後十日內向本院提出上訴書狀，其未述上訴理由者，
並得於提起上訴後十日內向本院補提理由書狀（均須按他造當事人之人數附繕本)「
切勿逕送上級法院」。
                                      書記官  張明賢
中    華    民    國        九十一      年      二      月     十五     日
【附錄本案論罪科刑法條】
修正後刑法第三百二十八條第一項：
意圖為自己或第三人不法之所有，以強暴、脅迫、藥劑、催眠術或他法，至使不能抗
拒，而取他人之物或使其交付者，為強盜罪，處五年以上有期徒刑。
                                                                      Ｈ
